最高法院刑事判決　　　　　　　　　　　　　　　九十三年度台上字第三一五○號
　　上　訴　人　甲○○
　　　　　　　　　　　　（另案在台灣台北監獄台北分監執行中）
右上訴人即被告因強盜案件，經台灣高等法院中華民國九十三年三月十八日第二審更
審判決（九十二年度重上更(五)字第一九七號，起訴案號：台灣桃園地方法院檢察署八
十九年度偵字第七六五○號）後，依職權送本院審判，視為被告已提起上訴，本院判
決如左：
    主  文
上訴駁回。
    理  由
本件原判決認定：一、上訴人即被告甲○○有少年虞犯、竊盜、軍中逃亡及強盜殺人
等前科，曾於民國七十六年一月十四日犯強盜殺人案，經國防部覆高律復字第七號判
決無期徒刑確定，嗣獲假釋。詎其不知悔改，因其友人楊柳富（經台灣高等法院於九
十年四月六日以九十年度上訴字第二八二號判決論以共同意圖為自己不法之所有，以
強暴致使不能抗拒而取他人之物罪，判處有期徒刑捌年，本院於九十年六月二十八日
以九十年度台上字第三九三九號判決上訴駁回確定）於八十九年五月二十日中午十二
時許，至桃園縣楊梅鎮○○路○段五九七號范秉棋所經營之「阿秋檳榔」攤，欲以賒
帳方式，向范秉棋購買檳榔及香煙，遭范秉棋以需現款購買為由加以拒絕，竟心生不
滿，於返回桃園縣楊梅鎮上湖里十七鄰三十一之二號後，即將上情告知甲○○。二人
會商後，竟萌共同意圖為自己不法所有之強盜及傷害之犯意聯絡，由楊柳富自甲○○
家中拿取甲○○所有之魚刀一支藏於身上，於同日下午二時許（起訴書記載為十六時
，應予更正），共同前往范秉棋所經營之「阿秋檳榔」攤，推由甲○○在旁把風，楊
柳富抵達後，即開口向范秉棋要求交出香煙及現款，范秉棋予以拒絕後，並將該檳榔
攤之門關上，惟因不慎夾到楊柳富之手，范秉棋見狀不忍，遂將門打開，楊柳富竟基
於前述傷害之犯意，持其預藏之前開魚刀朝范秉棋頸部、手臂、腹部各猛砍乙刀，對
范秉棋施以強暴，致其後頸部刀裂傷乙處十一〤一〤一公分、右前臂刀裂傷八〤○點
二〤○點二公分（腹部未成傷）。范秉棋受傷後隨手拾起身旁之木棍抵擋，甲○○見
狀則趁范秉棋不能抗拒之際，強盜范秉棋所有掛在檳榔攤牆上內裝有當日營業所得新
台幣（下同）一千七百元之夾克外套乙件，得手後，旋與楊柳富同時離去，所得財物
由楊柳富分得一千三百元，甲○○分得四百元。嗣經警於同日下午四時三十分許，在
桃園縣楊梅鎮上湖里十七鄰三十一之二號甲○○住處附近，查獲甲○○、楊柳富二人
，並扣得甲○○所有供犯罪所用之魚刀一支，復在甲○○、楊柳富身上分別扣獲盜匪
所得財物四百元及一千三百元，及在甲○○鄰近住家屋頂發現該夾克外套，嗣與該一
千七百元均發還被害人范秉棋。二、甲○○復於八十九年七月底某日，在桃園縣楊梅
鎮上湖里三十一之二號住處，經由其同居人黃美玉（另案論以共同強盜而故意殺人罪
，判處無期徒刑確定）告知，得知黃美玉在新竹縣湖口鄉湖南村南勢二十六之二號之
同居人張先梅有定期存款到期，並知悉張先梅將於八十九年八月五日上午至湖口郵局
領錢轉存，甲○○乃基於前開強盜之概括犯意，與黃美玉共同意圖為自己不法所有，
基於強盜殺人之犯意聯絡，謀議將張先梅殺害後再盜領其存款花用，由甲○○將其所
有之西瓜刀乙把，預藏於其前另行起意竊得之機車行李箱備用（竊盜機車部分，由檢
察官另行處理），旋於同年八月五日上午七時三十分許，騎乘該機車搭載黃美玉自後
尾隨張先梅，俟張先梅於當日上午八時近九時許，辦妥存款轉存手續自湖口郵局走出
，甲○○、黃美玉即上前佯稱欲以機車載其返家，訛騙張先梅乘坐在其二人之中間，
甲○○即將機車騎往新竹縣湖口鄉湖南村五鄰附近茶園停車，由黃美玉喝令張先梅交
出財物被拒，怒而掌摑張先梅，二人繼將張先梅強行拉入茶園內僻靜處，由黃美玉壓
制張先梅在地，甲○○即持該預藏之西瓜刀砍殺張先梅頸部、頭部，致張先梅頭皮頂
部中央割傷乙刀，長約五公分、右頂骨矢狀縫邊離冠狀縫二點五公分處切割傷乙處、
右頂骨表面被削去三〤一點五公分、頸部有一大範圍缺損，頭顱除與後頸皮膚及頸椎
相連外，其他頸部軟組織如兩側及前頸皮膚、頸部肌肉及血管組織均消失，咽喉組織
剝離，左側甲狀軟骨有一橫向線狀因切割造成之骨折，長三點五公分，因頸部切割傷
，深及甲狀軟骨，造成出血及窒息死亡。甲○○與黃美玉殺害張先梅後，即搜取張先
梅身上之郵局存摺、印章，並將西瓜刀棄置在附近草叢中。二人即於同日中午十二時
許，持強盜所得之張先梅存摺、印章，共同基於盜領張先梅存款之概括犯意聯絡，先
至湖口郵局，由甲○○盜蓋張先梅之印章，偽造張先梅名義之提款單乙紙，再持向該
郵局詐領張先梅通儲存簿存款五萬元，使該郵局承辦人員陷於錯誤，以為甲○○有權
提款而交付該款。次（六）日上午八時許，黃美玉、甲○○二人復至中壢郵局，由甲
○○盜蓋張先梅之印章，偽造張先梅名義之提款單乙紙，持向該郵局詐領張先梅通儲
存簿存款八萬元，使該郵局承辦人員陷於錯誤，以為甲○○有權提款而交付該款，均
足以生損害於張先梅之繼承人及郵政機關對提存款業務管理之正確性。甲○○、黃美
玉將盜領所得款項，搭乘火車至花東地區遊樂花用淨盡。嗣經警循線於同年八月二十
一日下午五時三十分許，在新竹縣尖石鄉梅花村九鄰九十八號前查獲甲○○，甲○○
並帶同警方辦案人員至殺人現場附近草叢中起出殺害張先梅之兇器西瓜刀乙把，黃美
玉則於八月二十九日上午七時三十分許，在桃園縣大溪鎮桃園客運站前為警查獲等情
。係以上開事實一部分，業據上訴人於警訊、偵查及原審本次更審前歷審調查及審理
時坦承不諱，核與已判刑確定之共犯楊柳富於警訊及原審前審調查時供述之情節相符
，並經被害人范秉棋於警訊、偵審中指訴明確，復經證人即承辦警員余鴻業、張金龍
等就其查獲本案之經過情形證述綦詳，及有卷附被害人范秉棋受傷之診斷證明書、贓
物認領保管單及扣案之魚刀一把可資參證，而認上訴人之自白與事實相符，堪信真實
，為其所憑之證據及認定之理由。上訴人於本次更審時否認有強盜犯行，辯稱：伊與
楊柳富喝酒時，楊柳富告訴伊要去找范秉棋賒帳，伊後來想想情況有異，過去檳榔攤
是為了阻止他，本件是楊柳富一人強盜並砍傷范秉棋，伊並沒有拿范秉棋夾克內的錢
，於警訊、檢察官偵查及歷次更審之所以坦承此部分犯行，是想反正後面已犯了較重
的強盜案件，再承認一個較輕的也無所謂，又伊在警訊時有遭警員刑求云云，惟上訴
人前此之歷次訊問均坦供犯行不諱，且參以證人即承辦警員余鴻業於第一審證稱：「
是線上的警網通知我們過去，我們到現場時就看到被告二人，我們就把他們帶回警局
，問被害人是不是這二人犯案，是甲○○他們常常犯案，因他們全家都有吸膠習慣，
被害人范員說他們有騷擾過他的紀錄」，及證人即本案另承辦警員張金龍證謂：「是
被害人說有一千七百元被搶，我們就問被告二人，然後就從被告二人身上共拿出一千
七百元，被害人傷勢有先處理才去派出所，我記得他們說搶案是二時發生的，我們是
四時多找到被告」、「他們把錢拿走，就把夾克丟在附近的住戶屋頂上，我們警員後
來在那附近屋頂就找到了」、「被害人說他錢不見了，我們上一班的巡邏帶他們去找
的，是在檳榔攤附近找到被害人的夾克，帶回來時扣到錢的」各等語，堪認該一千七
百元係自上訴人及共犯身上所查扣，而非上訴人與楊柳富之家人拿出交付警員扣案者
，益證上訴人自白與事實相符，上訴人所辯要係卸責之詞，不足採信，因認上訴人此
部分犯行，事證明確，堪以認定。並說明上訴人既提供其所有之魚刀供楊柳富行兇，
則其對楊柳富之持刀傷害范秉棋當有犯意之聯絡。至於范秉棋告訴上訴人及楊柳富殺
人罪嫌，但上訴人住處距該檳榔攤不遠，與范秉棋之間並無任何怨仇，上訴人與楊柳
富強盜得財即逃離現場，未再對范秉棋為任何殺害行為，再觀之被害人范秉棋之傷勢
不重，尚難認上訴人與楊柳富有殺死范秉棋之意，惟范秉棋於檢察官偵訊時已表示對
上訴人及楊柳富之強盜殺人提出告訴（詳八十九年度偵字第七六五○號卷第五十頁）
，雖未能認定上訴人及共犯楊柳富係犯殺人罪，被害人范秉棋既已就殺人行為部分為
告訴，應認其對傷害部分已提出告訴。而上訴人及楊柳富傷害范秉棋之行為，非係所
犯強盜罪施強暴之當然結果，上訴人仍應負傷害之責之理由。就上開事實二部分，亦
據上訴人於警訊、偵查、第一審調查及本次更審時坦承與共犯黃美玉共謀對被害人張
先梅劫財害命，並由其持刀砍殺被害人張先梅頭、頸部致死等情不諱，已定讞之共犯
黃美玉於偵查中亦供承與上訴人共同殺害張先梅劫取其存摺、印章，盜領其存款無訛
，並有證人江玉貞之證詞可參，又被害人張先梅委遭利器砍殺頭部、頸部，致其頭皮
頂部中央有一刀割傷，長約五公分，翻開頭皮後，在右頂骨矢狀縫邊離冠狀縫二點五
公分處有切割傷一處，右頂骨表面被削去三乘一點五公分……左側甲狀軟骨有一橫向
線狀因切割造成之骨折，長三點五公分……推測應為因銳器切割所造成；頸部組織雖
腐敗，但從甲狀軟骨有一橫向骨折，死者頸部應有切割傷；死因應為頸部切割傷，深
及甲狀軟骨，造成出血及窒息死亡，業據檢察官督同法醫師解剖後送請法醫研究所鑑
驗明確，有法務部法醫研究所八十九年十一月十三日法醫所八九理字第二○四五號函
及函附之（八九）法醫所醫鑑字第○九九五號鑑定書、解剖筆錄、相驗屍體證明書、
現場照片影本五幀堪憑，復有卷附上訴人等冒領被害人郵局存款之錄影帶、錄影帶翻
拍照片二張、錄影帶勘驗筆錄、偽造之郵政存簿儲金提款單影本二紙、上訴人帶同警
方至殺人現場起出兇刀之照片三張、湖口郵局九十年一月十五日營0000000之
二號函附之該局第八○一一二九號存簿儲金帳戶張先梅自八十九年一月一日至同年八
月三十一日歷史交易清單影本二紙、新竹郵局九十一年五月二十三日營九一字第五○
六○○一○八○號函可稽，上訴人所有並持以行兇用之西瓜刀乙把復經扣案堪資佐證
，俱見上訴人之自白，核與事實相符，足信為真實，為其所憑之證據及認定之理由。
並說明上訴人於八十九年八月二十一日警訊時雖曾供稱：「當天下午約十四時許，張
先梅在湖口市場買菜，我剛好路過，即趨前告之要回家（住處房東係張先梅）……我
之所以殺死是因為張先梅是我房東，平常都譏笑我，常以刺耳之言語辱罵我，我即臨
時起意殺害」、「……殺害死者全程只有我一人，沒有其他共犯」、「案發當時黃美
玉人在楊梅鎮上湖里十七鄰三十一之一號我媽媽住所。黃美玉沒有參與並且不知情…
…」、「案發三天後我向她告知我殺了人，後來她可能害怕，利用我睡覺就外出，即
不知去向」等語。然觀共犯黃美玉於八十九年八月二十九日警訊初訊時係稱：「我沒
有策劃謀財害命。完全是他（指甲○○）個人所為，其中因擔心遭其不測而有部分之
協助」、「棄屍階段我確實從旁協助」、「當張先梅被殺害後，為了移置屍體由甲○
○雙手撐死者之雙腋下，我是用右手推死者之背部（因我的手沒有力，且害怕而發抖
），將張先梅移置離茶園二公尺之草叢內」等語。則上訴人所辯：案發當時黃美玉在
其媽媽住所，不在案發現場乙節，顯與黃美玉供詞不符，毫無可採。嗣上訴人改口稱
：黃美玉未與其共謀強盜殺害張先梅，黃美玉當時先遭其打昏，未共同參與殺害張先
梅及強盜其存摺、印章云云，不惟前後所供反覆不一，且參諸上訴人於第一審訊問時
，一度供謂：黃美玉曾在現場勸阻行兇云云，與嗣後附會黃美玉之供述改稱：黃美玉
遭其打昏之情，已不相符。另就所謂行兇前打昏黃美玉之經過以觀，上訴人供述：以
手刀毆打黃美玉頸部，黃美玉未受傷、亦未流血等情，與黃美玉所供遭被告以木棍打
昏、頭頂受傷流血之情形，亦有矛盾。足徵上訴人甲○○嗣後翻異前詞所為有利黃美
玉之供述，均係迴護之詞，非可信憑。又上訴人雖於警訊中另稱：「我與黃美玉於八
十九年八月五日早上八時至九時之間，在湖口鄉湖口市場內騎乘重機車引擎號碼ＨＮ
○○三二七二號（已報廢）等待張先梅由郵局出來後，我們就強行將張先梅載至茶園
內殺害棄屍，由我騎機車將張先梅控制在中間坐位，後座坐黃美玉，直接載往殺害棄
屍」云云；然上訴人旋於檢察官偵查時改稱：係載死者回家騙死者坐上車等語，前後
供述亦非一致。但查案發當時為早上，現場適在市場附近，顯示當時應值人潮聚集，
上訴人與黃美玉以機車載人，則如何能「強將」被害人拉上車，而不懼被害人反抗呼
喊，引來旁人制止或報警？是上訴人此部分供述，與常理不合，不足採信。嗣上訴人
於偵查中所供：「（問：剛剛你說在死者身上沒有搜到任何財物，為何你二人會有取
得死者存摺及印章？）在八十九年八月初，也就是黃女不與死者同居之後，黃女利用
夜間潛入死者住處，竊取右開郵局存摺印章，我當時並不知情，是黃女偷回來……」
等語，與黃美玉供述存摺、印章係甲○○自張先梅口袋中拿取等語不符。再查本案案
發當日即八十九年八月五日，被害人張先梅曾親臨湖口郵局櫃檯辦理定期存款到期所
得本息提款，並書寫存款單轉存存簿儲金帳戶，且該轉存並非事先約定，有新竹郵局
九十一年五月七日營九一字第五○六○○一○六一號函（本案重上更(二)卷第四十六頁
）及九十一年五月二十三日營九一字第五○六○○一○八○號函（本案重上更(四)卷第
六十八頁）可稽，足見案發當日被害人張先梅之存摺及印章應尚在張先梅持有中。是
上訴人所稱該存摺及印章係於案發前八月初，由黃美玉竊取乙節，顯與事實不符，不
能採信。又上訴人於第一審翻異前供改稱：其無殺害張先梅故意，目的僅在恐嚇張先
梅，不料將其殺死云云；於原審上訴審調查時及本次更審時則辯謂：係因張先梅先調
戲黃美玉，復再持木棍打被告，其始持西瓜刀抵擋云云。然查，上訴人如何與黃美玉
謀財害命，迭據上訴人於偵審中坦承綦詳。徵諸上訴人於第一審陳稱：「（問：你用
西瓜刀砍殺張先梅頭部時，砍殺何處？）頭部是砍到斗笠左邊」、「（問：有無往頭
皮正中間砍一刀？）我只有砍二刀，一刀是斗笠左半邊，一刀是頸部」、「（問：你
砍完後，張先梅是否就死掉了？）他就倒下了，頸部的血一直流出來，我有探他的鼻
息，已經沒有呼吸了」各等語，查上訴人預藏西瓜刀於機車行李箱，復以載同被害人
張先梅返家為詞，訛騙其上車，再將其載往偏僻茶園，以預藏之西瓜刀對被害人頭、
頸部人體要害各猛砍乙刀，致被害人頭皮頂部中央被砍一刀，長約五公分，翻開頭皮
後，在右頂骨矢狀縫邊離冠狀縫二點五公分處有切割傷一處，右頂骨表面被削去三乘
一點五公分，左側甲狀軟骨有一橫向線狀因切割造成之骨折，長三點五公分，因頸部
切割傷，深及甲狀軟骨，造成出血及窒息死亡，顯見上訴人行凶之際，用力極猛，殺
意甚堅。且黃美玉既與張先梅同居，又何能認定張先梅調戲黃美玉？再參以張先梅係
十一年三月二十七日出生，於遭殺害時已為七十八歲之老者，在年輕力壯之上訴人與
黃美玉有意強盜殺人，將之載往茶園行兇時，豈有機會先行發難持木棍毆擊上訴人之
理？上訴人上開所辯，與事理不合，毫不足採。另共犯黃美玉雖一再否認有參與本件
犯行，並辯以：係遭上訴人所逼云云，然查：黃美玉於案發當日以呼叫器聯絡其不
知情之養女江玉貞，攜帶乾淨衣物至新竹火車站會面，供其更換沾染血跡之衣褲，俾
免引人注目乙節，業據證人江玉貞於警訊中證實在卷，苟黃美玉在上訴人殺害張先梅
時，未參與犯行，則其身上衣物為何會沾染血跡，而需要求其養女江玉貞攜帶乾淨衣
物至新竹火車站供其替換，俾免他人發覺生疑？據此亦可見八月五日行兇後，黃美玉
仍可自由行動找其養女江玉貞拿取衣服替換，並未受人脅迫控制。且江玉貞在第一審
復證稱：「我有聽過甲○○說要把張先梅殺掉，也有聽到黃美玉跟我講，甲○○要把
張先梅殺掉及把我殺掉，叫我小心一點」等語，與上訴人所供事前已謀議殺害張先梅
之情形尚無二致，堪認黃美玉事先對此非不知情。上訴人係因黃美玉曾與張先梅同
居，知悉張先梅將於八十九年八月五日至湖口郵局領款，經黃美玉告知後，二人始在
上訴人住處共同謀議強盜並殺害張先梅，並進而實施本件犯罪行為，業據上訴人供明
，已如前述。且上訴人與黃美玉均不否認事後曾共同持被害人張先梅郵局存摺、印章
前往湖口郵局、中壢郵局，盜領張先梅存款，其二人相偕詐領存款之錄影帶，其中湖
口郵局部分業已銷錄而無從勘驗；中壢郵局部分（勘驗筆錄誤寫為湖口郵局），經第
一審勘驗結果，該錄影帶之內容係為：「黃美玉把存摺、印章拿給櫃檯小姐，甲○○
站在旁邊，錢是黃美玉所拿，拿到錢後，放在黃美玉之皮包，被告黃美玉表情平和，
並無遭受脅迫之感。甲○○欲伸手拿錢，但被黃美玉先把錢拿走，二人便一起離開郵
局」，有當庭勘驗筆錄在卷可按（見第一審重訴字第十八號卷第六十五頁）。可知黃
美玉與上訴人共同前往盜領張先梅存款時，上訴人雖負責填寫偽造提款單，惟其餘之
盜提存款過程應屬黃美玉所為，且黃美玉與上訴人盜領張先梅存款五萬元、八萬元後
，二人復共同搭乘火車赴花東旅遊，將所得款項花用淨盡，亦經上訴人及黃美玉供明
在卷，足見黃美玉並無遭上訴人逼迫始共同犯案之情事。再徵諸上訴人及黃美玉於警
訊中均陳稱：黃美玉與張先梅、上訴人係先後同居關係。應認本件係共犯黃美玉與被
害人同居期間，得知被害人有存款到期，將於八十九年八月五日上午至湖口郵局領款
，並將該情告知上訴人。共犯黃美玉參與本件犯行，經原審法院判處無期徒刑，有
該院九十一年上重更(一)字第五號判決在卷可佐，黃美玉上訴至本院，亦經本院以九十
一年度台上字第五八二六號判決駁回其上訴確定。是其所辯，無非飾卸，不足採信。
上訴人如何與黃美玉於八十九年八月五日中午十二時許、同年月六日上午八時許，先
後至湖口郵局、中壢郵局，由上訴人盜蓋張先梅之印章，偽造張先梅名義之提款單，
再持交各該郵局承辦人員，使各承辦人員陷於錯誤，而分別交付五萬元及八萬元，業
據上訴人及黃美玉供承在卷，並有其二人至郵局冒領張先梅存款之錄影帶、錄影帶翻
拍照片、偽造郵政存簿儲金提款單影本，及湖口郵局九十年一月十五日營00000
00之二號函附之該局第八○一一二九號存簿儲金帳戶張先梅自八十九年一月一日至
同年八月三十一日歷史交易清單影本二紙在卷可稽，上訴人亦坦承該提款單確係其所
書寫偽造者無訛。故上訴人與黃美玉共同前往湖口郵局、中壢郵局，推由上訴人盜蓋
其印章，偽造張先梅名義之提款單，以盜領其存款，自足以生損害於張先梅之繼承人
，並使郵局承辦人員陷於錯誤而給付被詐領之款項，亦足以生損害於郵政機關對存提
款業務管理之正確性，上訴人與黃美玉共同行使偽造私文書詐領張先梅存款之犯行，
事證亦甚明確。綜上所述，上訴人此部分之犯行，亦堪認定。因認上訴人所為，就事
實一部分，係犯加重強盜罪，就事實二部分係犯強劫而故意殺人罪，惟上訴人行為後
，懲治盜匪條例業經於九十一年一月三十日經總統公布廢止，刑法第三百二十八條、
第三百三十條第一項、第三百三十二條亦於同年一月三十日經總統公布修正，於同年
二月一日分別失效及生效。而懲治盜匪條例於廢止前仍為有效，並非溯及失效（舊刑
法第三百二十八條、第三百三十條第一項、第三百三十二條於懲治盜匪條例有效期內
已停止其效力），亦即上訴人行為時之適用法律為懲治盜匪條例。依刑法第二條第一
項規定：「行為後法律有變更者，適用裁判時之法律。但裁判前之法律有利於行為人
者，適用最有利於行為人之法律」。廢止前懲治盜匪條例第二條第一項六款規定：「
強劫而故意殺人或使人受重傷者，處死刑」；第五條第一項第一款規定：「意圖為自
己或第三人不法所有，以強暴、脅迫、藥劑、催眠術或他法，致使不能抗拒，而取他
人之物或使其交付者，處無期徒刑或七年以上有期徒刑」，修正後刑法第三百二十八
條第一項規定：「意圖為自己或第三人不法之所有，以強暴、脅迫、藥劑、催眠術或
他法，至使不能抗拒，而取他人之物或使其交付者，為強盜罪，處五年以上有期徒刑
」；第三百三十條第一項規定：「犯強盜罪而有第三百二十一條第一項各款之情形之
一者，處七年以上有期徒刑」；第三百三十二條第一項規定：「犯強盜罪而故意殺人
者，處死刑或無期徒刑」，經比較懲治盜匪條例與新修正刑法之規定，以修正後刑法
第三百三十條第一項、第三百三十二第一項之規定對於上訴人較為有利，依刑法第二
條第一項前段之規定，應適用修正後刑法第三百三十條第一項、第三百三十二條第一
項之規定論處。因認上訴人強盜范秉棋財物及傷害范秉棋部分之行為，係犯刑法第三
百三十條第一項之攜帶兇器強盜罪及刑法第二百七十七條第一項之傷害罪，上訴人與
楊柳富傷害范秉棋之行為，起訴書已有論及，且亦經被害人合法告訴，自應就上訴人
傷害之犯行併予論究，所犯上開二罪間，有方法結果之牽連關係，應從一重之攜帶兇
器強盜罪處斷。上訴人與楊柳富間就此部分有犯意聯絡及行為分擔，均為共同正犯。
又上訴人與黃美玉共同強劫張先梅財物並殺害張先梅部分之行為，係犯刑法第三百三
十二條第一項強盜而故意殺人罪；其二人盜用張先梅印章蓋用印文，以偽造張先梅名
義之郵局存簿儲金提款單，冒領張先梅存款之行為，則犯刑法第二百十六條、第二百
十條之行使偽造私文書罪、第三百三十九條第一項之詐欺取財罪。上訴人與黃美玉盜
用張先梅印章以及偽造張先梅名義之提款單後持以行使，其偽造之低度行為應為行使
偽造私文書之高度行為所吸收，不另論罪。上訴人與黃美玉就強盜而故意殺人罪及行
使偽造私文書罪、詐欺取財罪部分，有犯意聯絡、行為分擔，均為共同正犯。渠等先
後二次行使偽造私文書詐領張先梅存款行為，時間緊接，方法相同，犯罪構成要件相
同，顯均係基於概括犯意反覆為之，均應依連續犯各論以一罪。上訴人所犯強劫而故
意殺人罪，與行使偽造私文書罪、詐欺取財罪間，有方法結果之牽連關係，應從一重
以強盜而故意殺人罪論處。又按結合犯與相結合之單一犯（例如強盜故意殺人與殺人
）不得成立連續犯，反之，結合犯與其基礎之單一犯（例如強盜故意殺人與強盜）則
得成立連續犯，上訴人與楊柳富共同攜帶兇器強盜范秉棋財物，及另與黃美玉共同強
盜張先梅財物並殺害張先梅先後二行為，時間緊接，所犯之基礎犯罪之構成要件均係
強盜行為，顯係基於概括犯意為之，為連續犯，應論以連續強盜而故意殺人一罪。又
檢察官雖未就事實二部分起訴，惟此部分犯行與已起訴之事實一部分之強盜罪間，有
裁判上一罪之連續犯關係，應為起訴效力所及，依審判不可分原則，自應一併加以審
究。上訴人所犯強盜殺害被害人張先梅並盜領其存款部分，與已起訴部分有裁判上一
罪關係，第一審未及併為審判，且未及比較適用新舊法之適用，因而將第一審判決關
於上訴人部分予以撤銷改判，適用上開法條及刑法第二條第一項前段、第二十八條、
第五十六條、第五十五條、第三十七條第一項、第三十八條第一項第二款、罰金罰鍰
提高標準條例第一條前段，並審酌上訴人之品性、及其年富力強，不思以正途賺錢，
竟強盜年老弱勢者之錢財，又殺害張先梅，嗣參酌上訴人前於七十六年服役期間，已
有共同強劫而殺人被判處無期徒刑之前科，有陸軍步兵第二九二師司令部七十六年判
字第○三五號、國防部七十六覆高律復字第○七號等判決影本附原審重上更(三)卷可憑
，惟上訴人於警詢、檢察官以及法院審理時多次坦承其強盜殺人之犯行，犯罪後態度
良好，並促使本件司法程序得以順利進行等一切情狀，論上訴人以共同連續強盜而故
意殺人罪，判處無期徒刑，並依法宣告褫奪公權終身。扣案之魚刀、西瓜刀各一支，
均屬上訴人所有，為供犯罪所用之物，應依刑法第三十八條第一項第二款宣告沒收之
。並說明上訴人偽造張先梅名義之提款單上，所盜蓋之張先梅印文，係屬真正，依法
不得沒收；該二張提款單，業已分別交付湖口郵局、中壢郵局，均非上訴人所有，亦
不予宣告沒收之理由。經核原判決認事用法，俱無違誤之處。本件上訴人未提上訴，
經由原審依職權送本院上訴，認上訴無理由，應予駁回。
據上論結，應依刑事訴訟法第三百九十六條第一項，判決如主文。
中　　　華　　　民　　　國　　九十三　　年　　　六　　　月　　 十八 　　日
                              最高法院刑事第九庭
                                  審判長法官  林　增　福
                                        法官  邵　燕　玲
                                        法官  陳　世　雄
                                        法官  惠　光　霞
                                        法官  池　啟　明
      右正本證明與原本無異
                                              書  記  官
中　　　華　　　民　　　國　　九十三　　年　　　六　　　月　　二十八　　日
                                                                        Ｂ
